【裁判字號】    98,訴,1494
【裁判日期】    990730
【裁判案由】    債務人異議之訴
【裁判全文】
臺灣士林地方法院民事判決              98年度訴字第1494號
原      告  己○○
訴訟代理人  沈明欣律師
被      告  永豐商業銀行股份有限公司
法定代理人  丙○○
訴訟代理人  庚○○
被      告  臺灣銀行股份有限公司
法定代理人  丁○○
訴訟代理人  乙○○
複  代理人  南雪貞律師
            陳佳雯律師
上列當事人間債務人異議之訴事件，本院於民國99年7 月12日言
詞辯論終結，判決如下：
    主      文
本院九十八年度司執字第五０八七九號、第五二四八九號清償債
務強制執行事件關於原告部分所為之強制執行程序應予撤銷。
訴訟費用由被告負擔。
    事實及理由
壹、程序方面
一、被告永豐商業銀行股份有限公司（下稱永豐銀行）經合法通
    知，未於言詞辯論期日到場，核無民事訴訟法第386 條各款
    所列情形，爰依原告之聲請，由其一造辯論而為判決。
二、查被告臺灣銀行股份有限公司（下稱臺灣銀行）之法定代理
    人原為蔡富吉，嗣於本訴訟審理期間變更為丁○○，此有經
    濟部99年6 月18日經授商字第09901125400 號函及臺灣銀行
    股份有限公司變更登記表影本各1 件附卷可佐（本院卷第
    137-141 頁），茲據其具狀聲明承受訴訟，經核尚無不合，
    自應准許。
三、按訴狀送達後，原告不得將原訴變更或追加他訴，但被告同
    意者，不在此限；又被告於訴之變更或追加無異議，而為本
    案之言詞辯論者，視為同意變更或追加。民事訴訟法第255
    條第1 項第2 款、第2 項定有明文。查原告起訴時原僅列永
    豐銀行為被告，請求撤銷本院98年度司執字第50879 號強制
    執行事件關於原告部分所為之強制執行程序；嗣追加臺灣銀
    行為被告，請求撤銷本院98年度司執字第52489 號強制執行
    事件關於原告部分所為之強制執行程序（本院卷第29頁），
    被告永豐銀行及臺灣銀行就前開訴之追加均無異議，而為本
    案之言詞辯論，揆諸前揭法條規定，自應視為同意，故原告
    上開訴之追加，即堪准許。
貳、實體方面
一、原告起訴主張：原告之被繼承人戊○○因積欠被告永豐銀行
    消費借貸債務及被告臺灣銀行連帶保證債務未能清償，經上
    開銀行分別持臺灣臺北地方法院82年度訴字第3504號民事確
    定判決所換發之債權憑證，及同院82年度重訴字第948 號民
    事確定判決所換發之債權憑證，向鈞院聲請對原告所有之股
    票及不動產為強制執行，經鈞院以98年度司執字第50879 號
    、第52489 號強制執行事件受理在案。然原告早已出嫁，且
    自民國90年9 月10日起即遷移至臺北縣汐止市○○街39巷2
    號，而戊○○係於94年1 月17日死亡，死亡前之戶籍設於臺
    北縣新店市○○街116 巷26弄4 號5 樓，顯見原告於戊○○
    死亡時並無同居共財之事實，且依臺灣習俗，出嫁之女兒對
    於娘家之財務狀況多不過問，則原告於繼承開始時無法知悉
    有前述債務存在，亦屬不可歸責，其自得援引民法繼承編施
    行法第1 條之3 第4 項之規定，主張以所得遺產為限，對前
    開債務負清償責任。另戊○○對被告臺灣銀行所負之債務為
    代負履行責任之保證債務，且由原告繼續履行該債務顯失公
    平，則原告就此部分亦得援引民法繼承編施行法第1 條之3
    第2 項之規定，主張以所得遺產為限，負清償責任。又原告
    並未因繼承取得任何戊○○所留遺產，揆諸前揭法條規定，
    自無需就系爭債務負清償之責，然被告永豐銀行及臺灣銀行
    竟持前述執行名義，向鈞院聲請對原告所有之股票及不動產
    為強制執行，顯有未當，為此，爰依強制執行法第14條第1
    項之規定，提起債務人異議之訴，請求撤銷前開強制執行程
    序等語。並聲明：鈞院98年度司執字第50879 號、第52489
    號清償債務強制執行事件關於原告部分所為之強制執行程序
    應予撤銷。
二、被告永豐銀行則以：原告於戊○○死亡時雖已出嫁，然對之
    仍有扶養義務，且為第一順位之繼承人，自不能以出嫁作為
    不可歸責於己之事由。又原告與戊○○曾有相當時日共同居
    住於臺北市○○街39之1 號及臺北縣新店市○○街116 巷22
    號5 樓等處，而被告永豐銀行早於82年間即取得執行名義，
    並曾多次催討，是原告主張其未與戊○○同居共財，致無法
    知悉系爭債務云云，顯不足採等語置辯。另被告臺灣銀行則
    以：原告僅泛稱與戊○○未同居共財，卻未提出任何證據以
    供法院查明其與債務之發生是否不具關連性，自難認其繼續
    履行系爭債務有顯失公平之情形。又被告臺灣銀行於82年間
    即對戊○○起訴並取得執行名義，斯時原告業已成年，且曾
    與戊○○共同居住於臺北市○○街39之1 號及臺北縣新店市
    ○○街116 巷22號5 樓等處，對戊○○所負系爭保證債務自
    難諉為不知，而戊○○乃主債務人守豐貿易有限公司（下稱
    守豐公司）之法定代理人，原告對其父多年經營之公司與銀
    行間之往來情形完全不知，亦與常情有違等語，資為抗辯。
    並均聲明：原告之訴駁回。
三、兩造不爭執之事實：
  (一)原告之被繼承人戊○○因積欠被告永豐銀行債務未能清償，
    經被告永豐銀行持臺灣臺北地方法院82年度訴字第3504號民
    事確定判決所換發之債權憑證向本院聲請對原告所有之股票
    及不動產為強制執行，經本院以98年度司執字第50879 號強
    制執行事件受理在案，又上開財產並非原告繼承戊○○所得
    之遺產。
  (二)原告之被繼承人戊○○因積欠被告臺灣銀行連帶保證債務未
    能清償，經被告臺灣銀行持臺灣臺北地方法院82年度重訴字
    第948 號民事確定判決所換發之債權憑證向本院聲請對原告
    所有之股票及不動產為強制執行，經本院以98年度司執字第
    52489 號強制執行事件受理在案，又上開財產並非原告繼承
    戊○○所得之遺產。
  (三)戊○○於94年1 月17日死亡，原告當時業已結婚，且未與戊
    ○○共同居住，亦未為拋棄繼承或限定繼承。
四、本件經依民事訴訟法第271 條之1 準用同法第270 條之1第1
    項第3 款規定，整理並協議簡化爭點後，兩造同意協議簡化
    後之爭點為（本院卷第69頁背面）：
  (一)原告以民法繼承編施行法第1 條之3 第4 項之規定，主張其
    就戊○○積欠永豐銀行之債務，僅以所得遺產為限，負清償
    責任，有無理由？
  (二)原告以民法繼承編施行法第1 條之3 第2 項、第4 項之規定
    ，主張其就戊○○積欠臺灣銀行之債務，僅以所得遺產為限
    ，負清償責任，有無理由？
五、本院得心證之理由：
  (一)原告以民法繼承編施行法第1 條之3 第4 項之規定，主張其
    就戊○○積欠永豐銀行之債務，僅以所得遺產為限，負清償
    責任，有無理由？
  1.按繼承人對於被繼承人之債務，以因繼承所得遺產為限，負
    清償責任，98年6 月10日修正公布之民法第1148條第2 項定
    有明文。次按繼承在民法繼承編中華民國98年5 月22日修正
    施行前開始，繼承人因不可歸責於己之事由或未同居共財者
    ，於繼承開始時無法知悉繼承債務之存在，致未能於修正施
    行前之法定期間為限定或拋棄繼承，且由其繼續履行繼承債
    務顯失公平者，於修正施行後，以所得遺產為限，負清償責
    任，民法繼承編施行法第1 條之3 第4 項亦定有明文。
  2.經查：
  (1)原告之父戊○○於94年1 月17日死亡，原告未為拋棄繼承或
    限定繼承之表示，為兩造所不爭執，是原告之繼承係於98年
    5 月22日民法繼承編修正施行前之94年1 月17日開始，且未
    為限定或拋棄繼承，應堪認定。又戊○○係於81年8 月20日
    向被告永豐銀行借款，嗣因未正常還款，被告永豐銀行遂於
    82年間向臺灣臺北地方法院提起民事訴訟，經該院以82年度
    訴字第3504號判決戊○○應償還新臺幣（下同）886,384 元
    及利息、違約金確定，被告永豐銀行並於89年間持上開確定
    判決向前述法院聲請強制執行，經該院換發債權憑證等情，
    亦有臺灣臺北地方法院82年度訴字第3504號判決及89年度執
    字第4155號債權憑證影本各1 件在卷足憑（本院卷第120-12
    4 頁），同堪認定。是本院於判定原告是否無法知悉上開繼
    承債務存在時，即應審酌原告自上開債務發生時即81年8 月
    20日起至戊○○死亡時即94年1 月17日，與戊○○之互動往
    來狀況及有無同居共財情形，以作為判斷之依據。
  (2)查原告與其父戊○○雖曾於81年8 月7 日至84年8 月28日同
    時設籍於臺北市○○街39之1 號、84年8 月29日至87年7 月
    17日同時設籍於臺北縣新店市○○街116 巷22號5 樓、92年
    4 月7 日至92年6 月27日同時設籍於臺北縣汐止市○○街39
    巷2 號，此有臺北縣汐止市戶政事務所99年6 月18日北縣汐
    戶字第0990004173號函、臺北縣新店市戶政事務所99年6 月
    21日北縣店戶字第0990005601號函、臺北市大同區戶政事務
    所99年6 月22日北市大戶資字第09930610400 號函及所附戶
    籍謄本數紙在卷可參（本院卷第99-109頁），惟依戶籍法登
    記之處所，僅得資為推定住所之依據，尚非為認定住所之唯
    一標準，故如當事人確能證明其並無居住於戶籍登記地之事
    實，並已變更意思以其他地域為住所者，即不得僅憑戶籍登
    記之資料，一律解為其住所。經查，原告係56年10月16日出
    生，其母甲○○與其父戊○○於69年間離婚，其後原告即與
    母親甲○○同住於臺北縣新店市○○路及中和市等地，戊○
    ○則與他人同居於臺北市○○街39之1 號宿舍，嗣原告於77
    年7 月25日與訴外人蔡伯華結婚後，即與其夫遷至臺北市北
    投區○○○路○ 段35巷8 號2 樓同居，惟於81年8 月10日離
    婚，遂與其子蔡重浩遷至母親甲○○位於臺北縣新店市○○
    路之租屋處同住，但為爭取哈密街宿舍改建後之配售資格，
    故將戶籍設於臺北市○○街39之1 號宿舍內，嗣原告買下臺
    北縣新店市○○街116 巷22號5 樓房屋，於84年8 月29日將
    戶籍遷至該處，而戊○○雖仍居住於哈密街宿舍，惟因得知
    無法取得宿舍之配售權，故將戶籍與原告一起遷出至臺北縣
    新店市○○街116 巷22號5 樓，其後，原告因再婚而遷至伯
    爵街居住，其子蔡重浩仍與原告之母甲○○同住於臺北縣新
    店市○○街116 巷22號5 樓，待原告再次離婚後，始將其子
    蔡重浩帶回臺北縣汐止市○○街9 巷2 樓、同街51巷10 號1
    樓同住，並將戶籍遷至臺北縣汐止市○○街39巷2 樓，至戊
    ○○其後亦自哈密街遷出至其同居人所購買之臺北縣新店市
    ○○街房屋（應為臺北縣新店市○○街116 巷26弄4 號5 樓
    ），嗣因其同居人死亡，遂搬至高雄與原告之弟弟同住，至
    其死亡為止均住在高雄，惟戶籍92年間曾有短暫時間設於臺
    北縣汐止市○○街39巷2 號等情，業經原告之母甲○○、原
    告之子蔡重浩到庭證述及原告本人到庭陳述明確（本院卷第
    146-15 0頁），並核與原告及戊○○之戶籍謄本所載內容相
    符，自堪信為真實。被告等雖辯稱原告之母甲○○及原告之
    子蔡重浩與原告均屬至親，其等證詞顯有偏頗之虞云云，然
    以原告於81年8 月10日離婚後，需單親扶養幼子蔡重浩，其
    父戊○○又已另與他人同居等情觀之，按諸一般常情，自以
    偕子與母親同住較為方便可行，是原告及證人甲○○、蔡重
    浩均稱原告離婚後係搬回與其母甲○○同住乙節，甚符情理
    ，應屬可信；至原告之所以一度將戶籍設於其父戊○○位於
    臺北市○○街39之1 號之宿舍內，其後又與戊○○一起將戶
    籍遷至臺北縣新店市○○街116 巷22號5 樓，其父戊○○復
    於92年4 月7 日至92年6 月27日間將戶籍遷入臺北縣汐止市
    ○○街39巷2 號，依證人甲○○及原告所稱乃分別為爭取宿
    舍配售權及得知無法買受宿舍或同居人死亡後暫將戶籍遷至
    原告住處，衡情亦無顯不合理之處，是原告主張其與戊○○
    於81年後雖曾設籍於同一地址，惟實際上並無同居之事實，
    洵堪採信。
  (3)又原告於戊○○向被告永豐銀行借款後至戊○○死亡時，既
    未與戊○○同居共財，且依證人甲○○及蔡重浩之證詞，復
    一致證稱原告與戊○○平常鮮少互動（本院卷第147 、148
    頁），自難認以原告與戊○○之聯繫模式及生活關係，得知
    悉戊○○與被告永豐銀行間之借款情形。此外，倘原告於戊
    ○○死亡時，即知悉其負有前述借款債務，在無積極財產可
    資繼承，僅有消極財產即債務須繼承之情形下，衡情應會於
    法定期間內向管轄法院陳報限定繼承或聲明拋棄繼承，其竟
    未為之，益證原告確不知戊○○有上開借款債務存在。是原
    告主張其於繼承開始時，因未與戊○○同居共財，無法知悉
    戊○○對被告永豐銀行之借款債務，致未能於民法繼承編修
    正施行前之法定期間為限定或拋棄繼承等語，應為可採。
  (4)至民法繼承編施行法第1 條之3 第4 項所謂之履行繼承債務
    是否顯失公平一節，本院認應以繼承人與繼承債務發生之關
    連性、繼承人有否於繼承開始前自被繼承人處取得財產，及
    取得多寡為判斷之準據。亦即，債務之發生直接與繼承人有
    關連者，如被繼承人為繼承人求學、分居或營業所發生之負
    債，由繼承人繼承該債務即非顯失公平。被繼承人曾於繼承
    開始前贈與繼承人超逾所負債務財產，或依被繼承人對繼承
    人之扶養狀況，與所負債務之金額比例為比較，尚非顯然失
    衡者，皆係因繼承人之受有利益而影響被繼承人債務之清償
    ，亦可認非顯失公平。至若繼承人與繼承債務之發生並無關
    連、或繼承人對被繼承人財產狀況全然無涉，且依繼承人之
    經濟狀況，承受繼承債務將影響其生存權及人格發展者，若
    仍令繼承人就被繼承人債務負完全之清償責任，自屬顯失公
    平。查原告於其父戊○○向被告永豐銀行借款時，已年約25
    歲，並已經歷一段婚姻關係，育有一子，以其年齡及婚姻家
    庭狀況觀之，應無接受戊○○扶養之情事，且戊○○死亡前
    之91年至93年間，僅分別領有133 元之股利所得、10,121元
    之股利及競技所得、10,085元之股利及競技所得，此亦有財
    政部臺灣省北區國稅局93年度綜合所得稅各類所得資料清單
    、財產歸屬資料清單、稅務電子閘門財產所得調件明細表等
    附卷可稽（本院卷第21、22、40-45 頁），則以其經濟狀況
    ，亦無贈與原告財產之可能，自堪認原告與戊○○所負上開
    債務並無關連，亦未因此受益；另參以原告97年、98年之薪
    資所得僅分別為30餘萬元、10餘萬元，且尚須扶養其子蔡重
    浩，此有稅務電子閘門財產所得調件明細表等附卷可稽（本
    院卷第83-89 頁），則若令原告繼續履行與其完全無關而由
    戊○○個人借貸之債務，對其生存發展及家計維繫確有相當
    不利之影響，自有顯失公平之情形。是原告主張其得適用民
    法繼承編施行法第1 條之3 第4 項之規定，就戊○○積欠永
    豐銀行之借款債務，僅以所得遺產為限，負清償責任，即屬
    可採。
  (二)原告以民法繼承編施行法第1 條之3 第2 項、第4 項之規定
    ，主張其就戊○○積欠臺灣銀行之債務，僅以所得遺產為限
    ，負清償責任，有無理由？
  1.按繼承人對於被繼承人之債務，以因繼承所得遺產為限，負
    清償責任，98年6 月10日修正公布之民法第1148條第2 項定
    有明文。又按繼承在民法繼承編中華民國98年5 月22日修正
    施行前開始，繼承人對於繼承開始以前已發生代負履行責任
    之保證契約債務，由其繼續履行債務顯失公平者，以所得遺
    產為限，負清償責任，民法繼承編施行法第1 條之3 第2 項
    亦有明文。而關於繼承債務是否顯失公平，除應審酌前一爭
    點所述繼承人與繼承債務發生之關連性、繼承人有否於繼承
    開始前自被繼承人處取得財產，及取得多寡為判斷之準據外
    ，於保證債務之情形，因債權人與保證人簽立保證契約，所
    重者應在於保證人本身之資力及能力，鮮有考量保證人繼承
    人財產狀況者，是保證人之繼承人應否繼承保證債務，尤應
    特別考量保證債務成立後，繼承人對保證債務人財產狀況之
    影響程度，不宜因保證人之死亡事實，及繼承人個人之資力
    ，反增加保證債務債權人於立約時所無之利益。
  2.經查，原告之被繼承人戊○○係於83年1 月間因擔任訴外人
    守豐公司之連帶保證人而積欠被告臺灣銀行本件保證債務，
    此有放款借據影本2 件在卷可憑（本院卷第132-136 頁），
    且為兩造所不爭執，而原告斯時已年約27歲，曾經歷一段婚
    姻關係，並育有一子，應無需接受戊○○扶養，且以戊○○
    之財務狀況，亦無贈與原告財產之可能，前均已詳述，自堪
    認原告與戊○○所負上開保證債務並無關連，亦未因此受益
    ；另參以原告97年、98年之薪資所得僅分別為30餘萬元、10
    餘萬元，且尚須扶養其子蔡重浩，而系爭保證債務之金額則
    高達900 餘萬元，若令原告繼續履行該保證債務，對其生存
    發展及家計維繫顯有相當不利之影響，自有顯失公平之情形
    。是原告主張其得適用民法繼承編施行法第1 條之3 第2 項
    之規定，就戊○○積欠臺灣銀行之保證債務，僅以所得遺產
    為限，負清償責任，亦為可採。
  (三)末按，執行名義成立後，如有消滅或妨礙債權人請求之事由
    發生，債務人得於強制執行程序終結前，向執行法院對債權
    人提起異議之訴，強制執行法第14條第1 項前段定有明文。
    查被告永豐銀行係持臺灣臺北地方法院82年度訴字第3504號
    民事確定判決所換發之債權憑證向本院聲請對原告所有之股
    票及不動產為強制執行，經本院以98年度司執字第50879 號
    強制執行事件受理在案，另被告臺灣銀行持臺灣臺北地方法
    院82年度重訴字第948 號民事確定判決所換發之債權憑證向
    本院聲請對原告所有之股票及不動產為強制執行，經本院以
    98年度司執字第52489 號強制執行事件受理在案，且前開強
    制執行事件所執行之財產，均非原告繼承戊○○所得之遺產
    ，此為兩造不爭執之事實。又被告等所執對戊○○之執行名
    義，於戊○○94年1 月17日死亡時，本應由原告負概括繼承
    之責，惟因上開執行名義成立後法律之修正，原告得僅以所
    得遺產為限，負清償責任，前已詳述，自屬有消滅或妨礙債
    權人請求之事由發生，則原告依上開法條規定，就尚未終結
    之強制執行程序，提起債務人異議之訴，請求撤銷本院上開
    執行事件所為之前揭執行程序，即為有據，應可准許。
六、從而，原告主張依民法繼承編施行法第1 條之3第2 項、第4
    項規定，被告不得就原告繼承戊○○所得遺產以外之範圍，
    執行原告之不動產及股票，而依強制執行法第14條第1 項之
    規定，請求撤銷本院98年度司執字第50879 號、第52489 號
    清償債務強制執行事件關於原告部分所為之強制執行程序，
    為有理由，應予准許。
七、本件判決基礎已臻明確，兩造其餘攻防方法及訴訟資料經本
    院斟酌後，核與判決結果不生影響，故不另一一論述，併此
    敘明。
八、據上論結，原告之訴為有理由，依民事訴訟法第385 條第1
    項前段、第78條，判決如主文。
中    華    民    國    99    年    7     月    30    日
                  民事第二庭  法  官  馬傲霜
以上正本證明與原本無異。
如對本判決上訴，應於判決送達後20日內向本院提出上訴狀；若
委任律師提起上訴者，應一併繳納上訴審裁判費，否則本院得不
命補正逕行駁回上訴。
中    華    民    國    99    年    8     月    4     日
                              書記官  張方俞

司法院資訊處製作；財團法人民間司法改革基金會備份。
